【裁判字號】    95,勞上易,77
【裁判日期】    950815
【裁判案由】    給付退休金
【裁判全文】
臺灣高等法院民事判決                95年度勞上易字第77號
上  訴  人  丙○○
被上訴人    特力翠豐股份有限公司
法定代理人  乙○○
訴訟代理人  甲○○
                        樓
上列當事人間請求給付退休金事件，上訴人對於中華民國95年5
月11日臺灣臺北地方法院95年度勞訴字第12號第一審判決提起上
訴，經本院於95年8月1日言詞辯論終結，判決如下：
    主  文
上訴駁回。
第二審訴訟費用由上訴人負擔。
    事  實
甲、上訴人方面：
壹、聲明：
一原判決廢棄。
二被上訴人應給付上訴人新臺幣（下同）679,000元。
貳、陳述：除與原判決記載相同者外，補稱略以：
一法律解釋之方法有三種，即文義解釋、論理解釋及目的解釋，
  如今勞工退休金條例第13條，資方以文義解釋之「雙方合意」
  作為護身符、擋箭牌，不論公司盈餘多寡，仍不願與勞工約定
  結清舊年資，顯不符公平正義，亦未符憲法第153條及大法官
  會議解釋釋字第578號解釋保護勞工權益之苦心。
二又法律之立法不外乎是保護人民的自由、生命、財產安全及社
  會公平正義，所以必須從事實來討論法律解釋之原理原則，法
  律解釋不能單靠純粹邏輯討論，法律之目的性、社會觀念、所
  欲解決問題之角度，以及公序良俗、政策判斷、道德標準，都
  是法律解釋之標準。法律必須隨時代及社會潮流改變，如果只
  顧合乎邏輯而與公平正義相違背，就失去法律之本質。法官應
  考慮個別實際情形，運用各種解釋技巧來符合勞工退休金條例
  保護勞工權益之規範性及目的性，使得法律合理公正，人民才
  會尊重法律。
、證據：除援用原審提出者外，補提勞工退休準備金提撥及管
    理辦法、周建序著「結清年資與合意終止勞動契約 (中)」
    、勞工退休金條例Q&A、潘維大編著之英美法導讀講義262、
    265、306、336頁等為證。
乙、被上訴人方面：
壹、聲明：上訴駁回。
貳、陳述：除與原判決記載相同者外，補稱略以：
一依勞工退休金條例第11條第3項規定之文字及立法理由（詳如
  原判決理由所載），足認勞工選擇適用勞工退休金條例制度時
  ，既非終止與雇主之勞動契約，因此並未強制雇主必須結清保
  留年資之退休金。所以，有關結清保留年資，自必須由勞工及
  雇主雙方意思表示合致始可為之。
二又依行政院勞工委員會94年4月29日勞動4字第0940022129號函
  揭示：「本會推動勞工退休金條例新制並無鼓勵雇主結清年之
  意，故勞工退休金條例第11條第1項爰明定勞工適用舊制之工
  作年資應予『保留』，合先敘明。惟勞雇雙方如合意約定結清
  舊制年資，依勞基法第55條及第84條之2規定退休金標準辦理
  ，從其約定，雇主並得動支於中央信託局之勞工退休準備金專
  戶以支應年資結清金。又，因舊制年資結清金之給付係依退休
  金之標準給與，故其請領勞工退休準備金之程序，應依勞工退
  休準備金提撥及管理辦法之規定為之，向中央信託局辦理申領
  手續。」，可知勞工退休金條例第11條第3項係規定勞雇雙方
  結清年資約定之給與標準須不低於勞動基準法之相關規定，惟
  是否結清舊制年資，仍應由勞雇雙方協商約定，並非勞工或雇
  主所可片面自行決定。
三於本件勞雇雙方之間並無結清保留之工作年資約定之情況下，
  上訴人之請求即無理由。
、證據：援用原審提出者。
    理  由
一上訴人主張：伊於民國94年6月15日選擇適用自同年7月1日起
  施行之勞工退休金條例規定之勞工退休金新制（下稱勞工退休
  金新制）後，就之前適用勞動基準法之勞工退休金舊制（下稱
  勞工退休金舊制）期間即自87年7月1日至94年6月30日止，共7
  年年資即應結清，因被上訴人不同意，伊乃向臺北市政府勞工
  局申請調解，惟兩造協議不成等情，求為命被上訴人給付679,
  000元之判決（上訴人於原審請求被上訴人給付792,162元，嗣
  於本院減縮如上）。
二被上訴人則以：關於勞工退休金條例第11條第2項、第3項規定
  ，適用勞工退休金舊制年資之結清及給付均須由勞雇雙方合意
  為之，因兩造間並無關於結清年資之約定，故伊無法同意上訴
  人之請求；又勞工退休金條例第11條第3項規定，是否結清舊
  制年資係由勞雇雙方協商約定，非由勞工或雇主可片面自行決
  定，另同條例第13條第2項規定係明定於勞僱雙方已有合意之
  情形下，雇主並得動支於中央信託局之勞工退休準備金專戶以
  支應年資結清金，法律並無強制雇主必須結算保留年資之規定
  等語，資為抗辯。
三兩造不爭事項
(一)上訴人自87年7月1日起至被上訴人處任職迄今，嗣因勞工退休
  金條例自94年7月1日起施行，上訴人依該條例選擇適用施行後
  之勞工退休金新制。
(二)上訴人於選擇勞工退休金新制時（即94年6月份）每月領取之
  薪資為新臺幣48,500元。
(三)若依勞工退休金舊制之規定，計算上訴人年資及退休金金額，
  自上訴人到職日起至94年6月30日止，年資為7年，就該7年年
  資計算之退休金為67,900元。
(四)因被上訴人不同意結清依勞工退休金舊制計算之退休金，上訴
  人乃於94年11月14日向臺北市政府勞工局申請調解，94年12月
  6日協議不成。
四得心證之理由
(一)按在勞工退休金條例施行前，學說或實務上對於勞動基準法中
  退休金之性質，究為恩惠性給與、工資之遞延（工資之延期後
  付）或為贈與之性質，固有爭議，惟自該條例施行後，依該條
  例第13條第1項規定：「為保障勞工之退休金，雇主應依選擇
  適用勞動基準法退休制度與保留適用本條例前工作年資之勞工
  人數、工資、工作年資、流動率等因素精算其勞工退休準備金
  之提撥率，繼續依勞動基準法第56條第1項規定，按月於5年內
  足額提撥勞工退休準備金，以作為支付退休金之用。」，應可
  確認退休金係具有工資遞延之性質，且因係於勞工退休時支付
  ，故勞工之退休金請求權係附有不確定期限之債權。易言之，
  勞工無論是適用勞工退休金舊制或選擇勞工退休金新制，僅於
  具備工作15年以上年滿55歲或工作25年以上（勞動基準法第53
  條）或年滿60歲（勞動基準法第54條第1項、勞工退休金條例
  第24條第1項）之要件時，始得請求雇主給付退休金。
(二)次按勞工退休金條例之立法緣由，乃因勞動基準法自73年8月1
  日施行以來，退休金舊制未為大多數事業單位所遵守，且由於
  我國企業多數為中小企業，企業平均壽命低於13年，及勞工流
  動率高，故符合該法第53條自請退休條件之勞工，不到全體勞
  工25%。換言之，全國75%以上之勞工，並無法依勞動基準法領
  取勞工退休金。即便是少數符合該法自請退休資格之勞工，亦
  往往面臨雇主以任意調職、減薪、增加工作量等，藉以逼迫勞
  工辭職，而導致無法從雇主處取得上述延期後付之工資。為修
  正勞工退休金舊制的缺失，經過勞動法學術界與實務界十餘年
  的努力，終於90年8月25日，在「經濟發展諮詢委員會」中，
  獲致勞工退休金制度改採可攜帶式退休制度為改制方向的共識
  ，進而在93年6月11日經立法院三讀通過勞工退休金條例，並
  自94年7月1日起施行（參見陳俊仁著，論我國勞工退休金條例
  忠實義務規範之缺失，臺灣勞動法學會學報第五期，2-3頁）
  。
  所以，勞工退休金條例之制定目的，乃在修改勞工退休金舊制
  的給付方式，殊無因該條例之施行，而使勞工退休金舊制規定
  之附有條件之勞工退休金請求權性質，變更為未附條件之請求
  權。
(三)再按勞工退休金條例第11條第3項規定，選擇適用勞工退休金
  新制前保留之年資，於勞動契約存續期間，勞雇雙方約定以不
  低於勞動基準法第55條及第84條之2條規定之給與標準結清者
  ，從其約定。此係因年資結算並不當然產生終止勞動契約之效
  力，且勞動基準法中並無明文禁止勞雇雙方在勞動關係存續中
  所為之年資結算，又核其性質上為退休金之提前支付，對於勞
  工並無不利，本諸契約自由原則，自無禁止之必要。是以，勞
  工選擇適用勞工退休金新制時，並非終止與雇主之勞動契約，
  且因保留年資之結算，係使雇主給付退休金之義務提前，自無
  強制雇主必須結清之理。故上開勞工退休金條例規定之立法理
  由謂：「依勞動基準法規定，勞工於退休或遭資遣時，雇主始
  有給付退休金或資遣費之義務，故不宜規定雇主於勞工選擇本
  條例之退休金制度時，應結清其年資。但如勞資雙方自行協商
  約定，勞動契約繼續存續，並先依勞動基準法規定結清保留年
  資者，不影響勞工之權益，應屬可行」，即本於斯旨。
(四)又上開勞工退休金條例第11條第3項條文已明定：「‥‥保留
  之工作年資，於勞動契約存續期間，勞雇雙方約定‥‥結清者
  ，從其約定」，即係指勞雇雙方意思表示合致之情形而言，故
  如依該條項規定結清保留之工作年資，當須由勞工及雇主雙方
  意思表示合致始可為之，並非得片面由勞工或雇主決定。
(五)末按勞動基準法及勞工退休金條例之立法目的，即在保障勞工
  權益及增進勞工退休生活保障（上揭各該法律第1條規定參照
  ），為落實憲法第153條規定而制定保護勞工之法律。而上訴
  人援引之司法院大法官會議釋字第578號解釋，係就勞動基準
  法第55條及第56條分別規定雇主負擔給付勞工退休金，及按月
  提撥勞工退休準備金之義務，限制雇主自由決定契約內容及自
  由使用、處分其財產之權利，所為合憲性之解釋，與本件無涉
  ，附此敘明。
(六)綜上，無論是依勞工退休金之性質（論理解釋）或由勞工退休
  金條例之立法緣由（歷史解釋）、目的（目的解釋）、立法理
  由（立法解釋）及文義解釋，均無從解釋勞工退休金條例第11
  條第3項有關結清保留之工作年資之規定，雇主於勞工要求結
  清保留工作之年資時不得拒絕，或得由勞工片面自行決定是否
  結清保留之工作年資。本件上訴人依勞工退休金舊制，並未具
  備勞動基準法第53條或第54條請領退休金之要件，且兩造就保
  留之工作年資是否結清，亦未有意思表示合致之約定，均為兩
  造所不爭執，則上訴人以被上訴人應與之結清保留工作年資為
  由，請求被上訴人給付該部分退休金，自屬無據。
五綜上所述，上訴人本於勞工退休金條例第11條第3項規定，請
  求被上訴人給付679,000元，為無理由。原法院因而所為上訴
  人敗訴之判決，並無不合。上訴意旨指摘原判決不當，求予廢
  棄改判，為無理由，應予駁回。
六本件法律關係已經明確，兩造其餘主張及舉證，無礙本院判斷
  ，爰不再一一論述，附此敘明。
七據上論結，本件上訴為無理由。爰依民事訴訟法第449條第1項
  、第78條前段，判決如主文。
中    華    民    國    95    年    8     月    15    日
                    民事第九庭
                        審判長法  官  黃熙嫣
                              法  官  呂太郎
                              法  官  楊力進
正本係照原本作成。
不得上訴。
中    華    民    國    95    年    8     月    18    日
                              書記官  劉家聲


司法院資訊處製作；財團法人民間司法改革基金會備份。
